臺灣高等法院刑事判決　　　　　　　　 96年度上訴字第862號
上　訴　人　臺灣臺北地方法院檢察署檢察官
上　訴　人
即　被　告　丁○○
上列上訴人等因被告偽造文書等案件，不服臺灣臺北地方法院95
年度訴字第1667號，中華民國96年1月19日第一審判決（起訴案
號：臺灣臺北地方法院檢察署95年度偵緝字第835號、第836號）
，提起上訴，本院判決如下：
    主  文
原判決關於連續詐欺、行使偽造私文書暨執行刑部分均撤銷。
丁○○意圖為自己不法之所有，以詐術使人將本人之物交付，累
犯，處有期徒刑肆年。又意圖為自己不法之所有，以詐術使人將
本人之物交付，累犯，處有期徒刑陸月。又行使偽造私文書，足
以生損害於他人，累犯，處有期徒刑捌月；和信電訊股份有限公
司行動電話（行動電話號碼：0000000000）服務申請
書上偽造之「甲○○」署名壹枚沒收。應執行有期徒刑伍年，和
信電訊股份有限公司行動電話（行動電話號碼：0000000
000）服務申請書上偽造之「甲○○」署名壹枚沒收。
    事  實
一、丁○○於民國八十六年間因詐欺案件，經臺灣臺北地方法院
    判處有期徒刑二年確定，於民國九十年八月八日縮刑期滿執
    行完畢，竟不知悔改，意圖為自己不法之所有，復為下列詐
    欺行為：
  (一)丁○○於九十二年三月間，在不詳處所利用電腦設備，連接
    至結婚交友ＬＯＶＥ　ＭＡＴＣＨ網站，與甲○○相識交友
    後，即自九十二年五月間，佯稱其擔任明碁電通集團外圍供
    應廠商之副總經理，因自行創業開設公司週轉資金、需送紅
    包、黃金元寶、黃金塊、各種禮物予公務人員打通關節或其
    母病重緊急需款以裝置血管支架手術急救等理由，以當面告
    知或電話聯絡或以0000000000號行動電話傳送簡
    訊等方式，陸續向甲○○借款，甲○○不疑有他，至九十三
    年三月間止先後使用土地銀行第000000000000
    號帳戶、慶豐銀行三重分行第0000000000000
    0號帳戶、中國信託商業銀行重陽分行第00000000
    0000號帳戶、彰化銀行西三重分行第00000000
    000000號帳戶、臺灣銀行第00000000000
    0號帳戶、華南商業銀行第000000000000號帳
    戶提款、金融卡轉帳、信用卡刷卡、預借現金及貸款等方式
    ，籌措約新臺幣（下同）六百五十萬元之款項陸續交付丁○○，嗣甲○○無力償還銀行貸款等而遭退票，再經查證丁○○所稱之公司及廠庫未果，丁○○又避不見面，復催討無著
    ，始知受騙。
  (二)丁○○另行起意，於九十三年底佯稱為「陳文學」，於三菱
    電機公司擔任督導與丙○○相識約一個月，即於九十四年一
    月四日晚間七時五十分，在臺北市○○區市○路四十五號臺
    北一○一大樓地下室，向丙○○偽以其汽車車窗被打破，其
    電腦、手機遭人取走，急需用電腦、手機等理由，並提供票
    號第ＣＩ0000000號、面額四十萬元、付款人彰化商
    業銀行、發票日為九十四年一月五日之支票一紙予丙○○收
    執，致丙○○陷於錯誤，乃同意以刷卡代付款項，持續為丁○○於當（四）日晚間八時十八分購買ＳＯＮＹ廠牌筆記型
    電腦一台；晚間八時二十四分購買帝王蟹一隻；晚間九時十
    九分購買古龍水一瓶；晚間十時八分購買ＭＯＴＯＲＯＬＡ
    廠牌、Ａ七八○型號、第000000000000000
    號之行動電話一支，丙○○共計刷卡十四萬二千零四十元。
    上開支票丙○○於翌日至銀行查知係拒絕往來戶而退票，丁○○事後避不見面，復催討無著，丙○○始知受騙。
二、丁○○另行起意，基於行使偽造私文書之犯意及詐得免付行
    動電話費利益之概括犯意，於九十二年八月中旬某日，與甲○○在臺北市○○○路不詳地址餐廳用餐時，取走甲○○之
    國民身分證一枚（檢察官起訴涉犯竊盜部分，業經臺灣臺北
    地方法院判決無罪確定），並於同年八月二十一日，持甲○○之身分證至臺北縣三重市○○路○段三十九號一樓全政有
    限公司申請和信電訊股份有限公司（下稱和信電訊公司）0
    000000000號手機門號，並於申請書上冒用甲○○
    之名義，偽造「甲○○」之署押一枚（起訴書誤載為偽造「
    甲○○」之印章、印文）完成申請書，持交全政有限公司之
    職員辦理和信電訊公司手機門號之申請而行使，足以生損害
    於「甲○○」及和信電訊公司。丁○○旋多次撥打該行動電
    話號碼，迄至九十二年十一月間止因而獲致免付行動電話費
    之利益計九千四百九十六元，均未繳納，嗣甲○○接獲逾期
    未繳款通知，始知上情，並代為繳納一部分金額九千二百二
    十六元。
三、案經甲○○、丙○○訴由臺北市政府警察局信義分局、基隆
    市政府警察局第四分局報請臺灣臺北地方法院檢察署檢察官
    偵查起訴。
    理  由
一、證據能力部分：
  (一)按被告以外之人於審判外之陳述，雖不符刑事訴訟法第一百
    五十九條之一至第一百五十九條之四之規定，然經當事人於
    審判程序同意作為證據，法院審酌該言詞陳述作成時之情況
    ，認為適當者，亦得為證據，刑事訴訟法第一百五十九條之
    五第一項定有明文；當事人、代理人或辯護人於法院調查證
    據時，知有刑事訴訟法第一百五十九條第一項不得為證據之
    情形，而未於言詞辯論終結前聲明異議者，視為有前項之同
    意，同法條第二項定有明文。經查證人即告訴人甲○○、丙○○、乙○○於警詢中之供述，固為審判外之陳述而屬傳聞
    證據，惟上訴人即被告丁○○就前開審判外之陳述，於本院
    準備及審理程序時並不爭執其證據能力，且迄於言詞辯論終
    結前復未聲明異議（本院卷三一頁背面、四九頁背面、五○
    頁），而本院審酌其陳述作成時之情況，並無違法取證及證
    明力明顯過低之瑕疵，亦認以之作為證據為適當，故依諸上
    開規定，證人甲○○、丙○○、乙○○於審判外之陳述，自
    具有證據能力。
  (二)按被告以外之人於偵查中向檢察官所為之陳述，除顯有不可
    信之情況者外，得為證據，刑事訴訟法第一百五十九條之一
    第二項定有明文。經查證人即告訴人甲○○、丙○○、乙○○於九十五年四月二十一日於檢察官偵訊時個別經具結所為
    之證言，並無顯不可信之情況，且經被告於本院亦不爭執作
    為證據（同上本院卷），本院亦認為適當，故證人甲○○、
    丙○○、乙○○於審判外之偵訊證詞，依上開之規定，自具
    有證據能力。
二、上揭犯罪事實，業據被告丁○○迭於偵查、原審及本院審理
    時坦承不諱，核與證人甲○○、丙○○指訴之情節相符，並
    有退票紀錄（臺灣臺北地方法院檢察署九十三年度他字第四
    九六四號偵卷八、九頁）、和信電訊公司身分證件被盜用申
    報書、嚴重逾期通知函（同上偵卷一○、一一頁）、自動櫃
    員機（交易）明細表及信用卡持有人存根資料（同上偵卷一
    二至四六頁）、甲○○所有土地銀行第000000000
    000號帳戶存摺資料、慶豐銀行三重分行第000000
    00000000號帳戶存摺資料、中國信託商業銀行重陽
    分行第000000000000號帳戶存摺資料、彰化銀
    行西三重分行第00000000000000號帳戶存摺
    資料、臺灣銀行第0000000000000號帳戶存摺
    資料、華南商業銀行第000000000000號帳戶存
    摺資料（同上偵卷四八至六五頁）及日盛金控、台新銀行、
    慶豐銀行、富邦銀行、中國信託、臺北銀行之信用卡消費明
    細帳單（同上偵卷六六至一一二頁）、臺灣票據交換所臺票
    總字第○九四○○○三七一六號函暨退票明細表（臺灣臺北
    地方法院檢察署九十四年偵字第一七四七○號偵卷二九至三
    七頁）、甲○○所有手機簡訊翻拍照片、簡訊傳送內容（同
    署九十四年度偵緝字第六二四號偵卷四九至六一頁）、檢察
    官勘驗筆錄（第六二四號偵卷三五、三六頁）、對信用卡客
    戶存根五紙、0000000000號行動電話申請書一份
    （臺灣臺北地方法院檢察署九十四年度偵字第二三○九號偵
    卷一三頁）、和信公司九十五年十二月四日0000000
    000七號函文（原審卷四五、四六頁）等在卷可稽，並有
    證人丙○○為被告購買之行動電話一支扣案可佐，足徵被告
    自白與事實相符，堪以採信。綜上說明，本案事證明確，被
    告犯行堪以認定。
三、法律適用之比較說明及論罪理由：
  (一)查被告行為後，刑法部分條文業於九十四年一月七日修正，
    同年二月二日公布，九十五年七月一日施行，修正後刑法第
    二條第一項規定：「行為後法律有變更者，適用行為時之法
    律，但行為後之法律有利於行為人者，適用最有利於行為人
    之法律」。上開「從舊從輕」原則之規定乃與刑法第一條罪
    刑法定主義契合，而貫徹法律禁止溯及既往原則，係規範行
    為後法律變更所生新舊法律比較適用之準據法，是刑法第二
    條本身雖經修正，但刑法第二條既屬適用法律之準據法，本
    身尚無比較新舊法之問題，應一律適用裁判時即修正後刑法
    第二條規定以決定適用之刑罰法律。又為比較時應就罪刑有
    關之共犯、牽連犯、連續犯、結合犯，以及累犯加重、自首
    減輕暨其他法定加減原因（如身分加減）與加減例等一切情
    形，綜其全部罪刑之結果而為比較；且就比較之結果，須為
    整體之適用，不能割裂分別適用各該有利於行為人之法律，
    此即法律變更之比較適用所應遵守之「罪刑綜合比較原則」
    及「擇用整體性原則」（最高法院二十四年上字第四六三四
    號判例、二十七年上字第二六一五號判例、最高法院九十五
    年五月二十三日九十五年度第八次刑庭會議決議參照）。爰
    就本件新舊法比較結果論述如下：
  1.被告行為後，刑法第三十三條第五款修正為：「主刑之種類
    如下：五罰金：新臺幣一千元以上，以百元計算之」，是依
    修正後之法律，刑法第三百三十九條之詐欺罪所得科處之罰
    金刑最高為新臺幣三萬元，而其最低則為新臺幣一千元；比
    較修正前、後之刑法，自以行為時關於科處罰金刑之法律較
    有利被告。
  2.被告行為後，刑法第五十五條、第五十六條關於牽連犯、連
    續犯之規定，業已刪除。此刪除雖非犯罪構成要件之變更，
    但顯已影響行為人刑罰之法律效果，自屬法律有變更，依刑
    法第二條第一項規定，比較新、舊法適用結果，數行為依新
    法規定原則上應予併罰，惟依舊法牽連犯、連續犯之規定，
    從一重處斷或以一罪論，是以仍應適用較有利於被告之行為
    時法律即舊法關於牽連犯、連續犯之規定為論究。
  3.再被告行為後，刑法第四十七條累犯之規定，亦經修正，修
    正後刑法第四十七條第一項規定：「受徒刑之執行完畢，或
    一部之執行而赦免後，五年以內故意再犯有期徒刑以上之罪
    者，為累犯，加重本刑至二分之一」。比較修正前、後該條
    之規定，可知修正前有關累犯之成立，不以再犯之罪係故意
    犯罪為限，然修正後之規定，則以再犯故意犯（不包括過失
    犯）為成立累犯之要件，新舊法就此範圍既有變動，自屬犯
    罪後法律有變更，而非僅屬純文字修正，應有新舊法比較之
    適用（最高法院九十六年度台上字第一○三七號、第九三四
    號、第一三二三號判決意旨參照）。然若修正施行前被告再
    犯者係故意犯罪，則修正前、後之規定，均成立累犯，是以
    經比較新、舊法結果，修正後刑法並未較有利於被告，本案
    被告仍應適用修正前之刑法第四十七條之規定為累犯之論處
    。
  4.又被告行為時刑法第五十一條第五款規定：「數罪併罰，分
    別宣告其罪之刑，依下列各款定其應執行者：五宣告多數有
    期徒刑者，於各刑中之最長期以上，各刑合併之刑期以下，
    定其刑期。但不得逾二十年」。而修正後同條款則規定：「
    宣告多數有期徒刑者，於各刑中之最長期以上，各刑合併之
    刑期以下，定其刑期。但不得逾三十年」。經比較結果，修
    正後有關有期徒刑合併定其應執行刑之上限提高至三十年，
    自以修正前之規定有利受刑人，爰依刑法第二條第一項前段
    之規定，適用修正前之規定定被告應執行之刑。綜上，依法
    律變更比較適用所應遵守之「罪刑綜合比較原則」及「擇用
    整體性原則」，本件應一體適用修正前即被告行為時刑法之
    規定為論罪科刑之依據。
  (二)核被告事實一(一)(二)所為，均係犯修正前刑法第三百三十九條
    第一項詐欺取財罪；事實二所為，係犯同法第二百十六條、
    第二百十條行使偽造私文書、第三百三十九條第二項詐欺得
    利罪。被告前後二次詐欺犯行，時間相隔逾一年八月且手法
    不同，顯係分別起意為之。又其對甲○○、丙○○雖有多次
    詐騙所得，然係各基於一詐騙行為意圖下之多次舉動，應均
    為實質一罪，只各論以一詐欺之罪。又被告偽造署名為偽造
    私文書之部分行為，而偽造私文書後持以行使，偽造私文書
    之低度行為，為行使偽造私文書之高度行為所吸收，均不另
    論罪。檢察官於起訴書誤認被告係偽刻告訴人甲○○之印章
    ，然行動電話申請書上並未蓋有告訴人甲○○之印文，僅有
    告訴人甲○○之署名（第二三○九號偵卷一三頁），起訴書
    應屬誤認，惟此部分與起訴部分為階段行為之關係，故偽造
    印章、印文部分，不另為無罪諭知，偽造署名部分則應併予
    審理。又被告所犯詐欺得利犯行，時間接近，手段相同，觸
    犯構成要件同一之罪，顯係基於概括犯意為之，應依修正前
    刑法第五十六條之規定，論以一罪。起訴書雖未敘及被告所
    犯詐欺得利罪之行為，然此部分與經起訴論罪之行使偽造私
    文書犯行有修正前牽連犯之裁判上一罪關係，為起訴之效力
    所及，本院自得併予審理。被告所犯上揭行使偽造私文書及
    連續詐欺得利犯行間，有方法、目的之牽連關係，應依修正
    前刑法第五十五條之規定從一重之行使偽造私文書罪處斷。
    被告所犯前揭詐欺取財二罪及行使偽造私文書罪，犯意各別
    ，行為互殊，應予以分論併罰。末查被告有如事實欄所載論
    罪科刑及刑之執行完畢之情形，有本院被告前案紀錄表在卷
    可稽，被告於有期徒刑執行完畢後五年內再犯本案有期徒刑
    以上之各罪，均為累犯，應依修正前刑法第四十七條規定對
    所犯三罪均予以加重其刑。
四、原判決撤銷及科刑理由：
  (一)原審經審理結果，就連續詐欺、行使偽造私文書部分為被告
    論罪科刑之判決，固非全屬無見。惟查，(1)原判決未審酌被
    告九十三年八月間對乙○○之詐欺部分與前案有免訴之關係
    （詳後五所述），仍逕為有罪之判決，並與前述二詐欺犯行
    論以修正前連續犯之一罪，自非適法。(2)原判決主文就被告
    行使私文書部分未為累犯之諭知，亦有違誤。被告以原審詐
    欺罪部分量刑過重為由提起上訴，及檢察官以被告前科累累
    ，素行不佳，復多次犯案，詐騙金額甚鉅，造成告訴人舉債
    度日，且未清楚交代贓款流向，亦未與告訴人和解，原審僅
    量處被告有期徒刑五年，難認允當等語，提起上訴。依本院
    審酌全案卷證暨被告犯罪情節等一切情狀（詳後(二)所述）雖
    均無理由，惟原審判決既有上開未當之處，自應由本院將原
    判決關於連續詐欺、行使偽造私文書暨執行刑部分均予以撤
    銷改判。
  (二)爰審酌被告曾有詐欺前科，不知悔改，竟利用網路行騙女子
    ，受害人遭騙取之金錢甚鉅，被告犯後雖坦承犯行，惟並未
    交待所騙金錢流向，致被害人求償無門，背負鉅額債務，迄
    未與被害人和解實際償還款項等一切情狀，分別量處如主文
    第二項所示之刑，並定其應執行之刑以示懲儆。被告偽造之
    和信公司行動電話（行動電話號碼：0000000000
    ）服務申請書已經向和信公司行使，非屬被告所有，自不得
    諭知沒收，惟其上偽造之「甲○○」署名一枚，依刑法第二
    百十九條之規定，不問屬於被告與否，應予宣告沒收。
五、公訴意旨另以：被告丁○○於九十三年八月某日，在苗栗縣
    公館鄉○○路三十九號乙○○住所，向乙○○佯以購買富士
    廠牌相機二台，並交付支票票號第ＡＪＴ0000000號
    、面額五萬元、發票日九十三年八月二十日、付款人中興商
    業銀行支票一紙予乙○○，致乙○○陷於錯誤，乃同意交付
    富士牌相機二台予丁○○，嗣該支票因拒絕往來戶而退票，
    丁○○亦避不見面，復催討無著，始知受騙。因認丁○○此
    部分亦涉犯刑法第三百三十九條第一項之詐欺罪嫌。經查：
  (一)此部分犯罪事實，業據被告丁○○迭於偵查、原審及本院審
    理時坦承不諱，核與證人乙○○指訴之情節符，並有第ＡＪ
    Ｔ0000000號支票影本、退票理由單為證（第一七四
    七○號偵卷九、十頁）。足徵被告自白與事實相符，堪以採
    信，被告此部分犯行堪以認定。
  (二)惟被告丁○○前於九十三年九月五日晚間，先交付甫認識未
    久之許馨芳不可能兌現之支票，使許馨芳誤認丁○○為有資
    力之人後，丁○○即於翌（六）日以其證件及信用卡、金融
    卡均遺失為由，使許馨芳陷於錯誤以所有銀行信用卡付款，
    為其購買手提電腦、金塊款，服飾及沐浴用品等物，嗣後許
    馨芳提示前開丁○○所交付之支票，因退票始知被騙等情，
    業經臺灣臺北地方法院於九十三年十二月十七日以九十三年
    度簡字第二九六一號判處有期徒刑六月，併科罰金一萬元確
    定，有本院被告前案紀錄表及判決書可憑（本院卷二一頁）
    。是以前開起訴事實與此案之犯罪時間相距僅一月，手法相
    同，應係基於概括之犯意為之，有修正前刑法連續犯之裁判
    上一罪之關係，本案部分即為前案確定判決之既判力效力所
    及，本應為免訴之諭知，惟因檢察官認與前揭起訴論罪部分
    有修正前連續犯之一罪關係，是此部分自無庸另為免訴之諭
    知。至被告所犯前揭事實欄一(二)之事實與此前案間之犯罪時
    間相隔三月餘，難謂犯罪時間緊接，顯係另行起意，自與該
    案無關，均附此敘明。
據上論斷，應依刑事訴訟法第三百六十九條第一項前段、第三百
六十四條、第二百九十九條第一項前段，刑法第二條第一項，（
修正前）第五十五條、（修正前）第五十六條、第三百三十九條
第一項、第二項、第二百十六條、第二百十條、第二百十九條、
（修正前）第四十七條、（修正前）第五十一條第五款，罰金罰
鍰提高標準條例第一條前段，判決如主文。
本案經檢察官鄭龍照到庭執行職務。
中　　華　　民　　國　　96　　年　　5 　　月　　31　　日
　　　　　　　　　刑事第十八庭審判長法　官  溫耀源
　　　　　　　　　　　　　　　　　  法　官  邱同印
　　　　　　　　　　　　　　　　　  法　官  段景榕
以上正本證明與原本無異。
行使偽造私文書部分如不服本判決，應於收受送達後十日內向本
院提出上訴書狀，其未敘述上訴之理由者並得於提起上訴後十日
內向本院補提理由書（均須按他造當事人之人數附繕本）。
詐欺罪部分均不得上訴。
                                    書記官  陳靜姿
中　　華　　民　　國　　96　　年　　6 　　月　　1 　　日
附錄：本案論罪科刑法條全文
中華民國刑法第216條
行使第 210 條至第 215 條之文書者，依偽造、變造文書或登載
不實事項或使登載不實事項之規定處斷。
中華民國刑法第339條
意圖為自己或第三人不法之所有，以詐術使人將本人或第三人之
物交付者，處5年以下有期徒刑、拘役或科或併科1千元以下罰金
。
以前項方法得財產上不法之利益或使第三人得之者，亦同。
前二項之未遂犯罰之。
